臺灣高等法院臺中分院刑事判決　　　　 96年度上訴字第222號
上　訴　人　臺灣臺中地方法院檢察署檢察官
上　訴　人
即　被　告　乙○○
上列上訴人等因被告毒品危害防制條例案件，不服臺灣臺中地方
法院95年度訴字第2786號中華民國95年11月30日第一審判決（起
訴案號：臺灣臺中地方法院檢察署95年度毒偵字第3576號），提
起上訴，本院判決如下：
    主  文
上訴駁回。
    事  實
一、乙○○前於民國八十八年間，因施用毒品案件，經原審法院
    以八十八年度毒聲字第七二一三號裁定觀察、勒戒後，認無
    繼續施用傾向，於八十八年十二月二十九日，由臺灣臺中地
    方法院檢察署檢察官以八十八年度毒偵字第二六三八號不起
    訴處分確定，並於八十八年十二月三十日執行完畢釋放。又
    於八十九年間，因妨害自由案件，經原審法院以八十九年度
    訴字第一三二七號判處有期徒刑六月，緩刑三年確定。復因
    施用毒品案件，經原審法院以八十九年度毒聲字第三九九七
    號裁定觀察、勒戒後，認有繼續施用傾向，由原審法院以八
    十九年毒聲字第六○七二號裁定送強制戒治，並由臺灣臺中
    地方法院檢察署檢察官聲請簡易判決處刑，強制戒治部分，
    嗣其經戒治期滿三月，戒治期間成績評定為合格，由原審法
    院裁定停止戒治，所餘戒治期間付保護管束，且經原審法院
    以八十九年度豐簡字第五○九號判處有期徒刑六月確定，嗣
    經撤銷前開緩刑後，經定應執行有期徒刑十月確定，而於九
    十一年一月十九日縮短刑期執行完畢。又於九十一年間，因
    施用毒品案件，經臺灣中部軍事法院以九十一年度臺裁字第
    七四號裁定送強制戒治，並由臺灣中部軍事檢察署檢察官以
    九十一年度中檢字第一四七號提起公訴，而由臺灣中部軍事
    法院以九十一年度臺審字第一九五號判處有期徒刑十月確定
    ，有期徒刑部份則於九十三年六月二日期滿執行完畢。另於
    九十二年間，因施用毒品案件，經臺灣中部軍事法院以九十
    三年度臺審字第二四五號判處有期徒刑一年二月確定，於九
    十五年一月二十一日執行完畢。詎乙○○仍不知悔改，明知
    海洛因係第一級毒品，竟基於施用第一級毒品海洛因之犯意
    ，於九十五年八月二日十七時許，在臺中縣潭子鄉某路旁公
    園內，以將海洛因粉末放入注射針筒加水稀釋後，持注射針
    筒施打血管之方法，施用海洛因一次。嗣於九十五年八月三
    日十一時三十分許，在臺中縣豐原市○○路六一六號慈興宮
    旁廁所內，因形跡可疑為警盤查後，扣得其所有預備供施用
    第一級毒品海洛因之注射針筒一支，且將其帶回警局採尿送
    驗呈嗎啡陽性反應而查獲上情。
二、案經臺中縣警察局移送臺灣臺中地方法院檢察署檢察官偵查
    起訴。
    理  由
一、按除被告所犯為死刑、無期徒刑、最輕本刑為三年以上有期
    徒刑之罪或高等法院管轄第一審案件者外，於前條第一項程
    序進行中，被告先就被訴事實為有罪之陳述時，審判長得告
    知被告簡式審判程序之旨，並聽取當事人、代理人、辯護人
    及輔佐人之意見後，裁定進行簡式審判程序；除簡式審判程
    序及簡易程序案件外，第一審應行合議審判，刑事訴訟法第
    二百七十三條之一第一項、第二百八十四條之一分別定有明
    文。本件被告所涉係死刑、無期徒刑、最輕本刑為三年以上
    有期徒刑之罪或高等法院管轄第一審案件以外之罪，並於原
    審行準備程序時就被訴事實為有罪之陳述，原審合議庭依前
    揭規定，經評議結果，裁定改由一名法官獨任行簡式審判程
    序，先予敘明。
二、上訴人即被告乙○○經本院合法傳喚，無正當理由不到庭，
    據其於本院行準備程序時所為之答辯，其坦承於上開時、地
    ，施用海洛因之犯行。而被告於九十五年八月三日經警採尿
    送驗結果，呈嗎啡陽性反應，亦有中山醫學大學附設醫院檢
    驗科藥物檢測中心確認檢驗結果報告一紙在卷可資佐證，上
    述檢驗結果，為檢驗機關本於專業知識及以精密儀器或科學
    方法檢測所得之結論，自可憑信。此外，並有注射針筒一支
    扣案可資佐證，足見被告之自白與事實相符，可以採信，其
    於上述時地施用第一級毒品海洛因一次之事實，應可認定。
三、按九十二年七月九日新修正之毒品危害防制條例刪除二犯及
    三犯之規定，一改修法前繁雜之處遇程序，僅將施用毒品者
    簡化區分為初犯、再犯，並認施用毒品者係屬病患性犯人，
    以觀察、勒戒戒除其身癮，並以強制戒治去除其心癮。經觀
    察、勒戒或強制戒治執行完畢釋放後，若係五年後再犯該條
    例第十條施用毒品罪者，與同條例第二十條第一項、第二項
    關於「初犯」之處理方式相同，檢察官應先聲請法院裁定令
    被告入勒戒處所觀察、勒戒，並視有無繼續施用毒品傾向，
    決定應予釋放、為不起訴之處分，或應聲請法院裁定令入勒
    戒處所強制戒治；若係五年內「再犯」同條例第十條施用毒
    品罪者，依同條例第二十三條第二項規定，檢察官則應依法
    追訴。觀諸該條例第二十條第三項之修正理由：「觀察、勒
    戒或強制戒治五年後再犯者，顯見前所實施之觀察、勒戒或
    強制戒治已足以遮斷其施用毒品之癮，為期自新及協助其戒
    除毒癮，對此五年後再犯者，爰明定仍適用初犯之規定，先
    經觀察、勒戒、強制戒治之程序。」及同條例第二十三條第
    二項之修正理由：「為配合簡化施用毒品犯之刑事處遇程序
    ，並鑑於經觀察、勒戒或強制戒治執行完畢釋放後五年內再
    犯者，其再犯率甚高，原據以實施之觀察、勒戒及強制戒治
    既已無法收其實效，自應施以刑事處遇。」顯然如施用毒品
    者係前經觀察、勒戒或強制戒治等治療程序執行完畢五年後
    ，始再施用毒品之「初犯」，因前所執行之觀察、勒戒或強
    制戒治已足收戒除毒癮之效，自應重新執行觀察、勒戒或強
    制戒治等治療程序，並於治療程序執行完畢後，由檢察官為
    不起訴處分，毋庸對之追訴處罰；反之，在「再犯」之情形
    ，因其先前所為治療程序顯未能收戒斷毒癮之效，且考量施
    用毒品者之再犯率偏高，乃簡化其刑事處遇程序，而逕予追
    訴處罰，不再施以治療程序。參酌上開立法理由，修正毒品
    危害防制條例就施用毒品者，祇於「初犯」及「五年後再犯
    」二種情形，有其追訴條件之限制，即須於初犯經觀察、勒
    戒或強制戒治釋放後，五年內均無施用毒品之行為，始能認
    其前所實施之觀察、勒戒或強制戒治已足遮斷毒癮，而得於
    五年後再犯時，再予適用初犯之規定，重行觀察、勒戒等程
    序。倘五年內已經再犯，被依法追訴處罰，縱其第三次（或
    第三次以上）施用毒品之時間在初犯釋放五年以後，即與「
    五年後再犯」之情形有別，且因已於「五年內再犯」，顯見
    其再犯率甚高，原實施觀察、勒戒或強制戒治，已無法收其
    實效，而無五年戒斷期之存在，自無再經觀察、勒戒及強制
    戒治之必要，應由檢察官逕行起訴，始符新法修正之本旨（
    最高法院九十五年度臺非字第五九號判決意旨參照）。本件
    被告曾於八十八年間，因施用毒品案件，經原審法院以八十
    八年度毒聲字第七二一三號裁定觀察、勒戒後，認無繼續施
    用傾向，於八十八年十二月二十九日，由臺灣臺中地方法院
    檢察署檢察官以八十八年度毒偵字第二六三八號不起訴處分
    確定，並於八十八年十二月三十日執行完畢釋放。復因施用
    毒品案件，經原審法院以八十九年度毒聲字第三九九七號裁
    定觀察、勒戒後，認有繼續施用傾向，由原審法院以八十九
    年毒聲字第六○七二號裁定送強制戒治，並由臺灣臺中地方
    法院檢察署檢察官聲請簡易判決處刑，強制戒治部分，嗣其
    經戒治期滿三月，戒治期間成績評定為合格，由原審法院裁
    定停止戒治，所餘戒治期間付保護管束，且經原審法院以八
    十九年度豐簡字第五○九號判處有期徒刑六月確定，而於九
    十一年一月十九日縮短刑期執行完畢。又於九十一年間，因
    施用毒品案件，經臺灣中部軍事法院以九十一年度臺裁字第
    七四號裁定送強制戒治，並由臺灣中部軍事檢察署檢察官以
    九十一年度中檢字第一四七號提起公訴，而由臺灣中部軍事
    法院以九十一年度臺審字第一九五號判處有期徒刑十月確定
    ，有期徒刑部份則於九十三年六月二日期滿執行完畢。另於
    九十二年間，因施用毒品案件，經臺灣中部軍事法院以九十
    三年度臺審字第二四五號判處有期徒刑一年二月確定，於九
    十五年一月二十一日執行完畢等情，有臺灣臺中地方法院檢
    察署刑案資料查註紀錄表、臺灣高等法院被告前案紀錄表各
    一份在卷可供參考。被告於前開觀察、勒戒執行完畢釋放後
    ，五年內已再犯施用毒品罪，則本件被告施用毒品犯行，自
    應依法追訴。事證已臻明確，被告犯行洵堪認定，應依法論
    科。
四、查海洛因係毒品危害防制條例第二條第二項第一款所稱之第
    一級毒品，被告乙○○竟持之以施用，是核其所為，係犯同
    條例第十條第一項之施用第一級毒品罪，被告持有第一級毒
    品，並進而施用之，其持有之低度行為為施用之高度行為吸
    收，爰不另論罪。又被告前因妨害自由案件，經原審法院以
    八十九年度訴字第一三二七號判處有期徒刑六月，緩刑三年
    確定。復因施用毒品案件，經原審法院以八十九年度豐簡字
    第五○九號判處有期徒刑六月確定，嗣經撤銷前開緩刑後，
    經定應執行有期徒刑十月確定，而於九十一年一月十九日縮
    短刑期執行完畢，此有臺灣高等法院被告前案紀錄表及臺灣
    臺中地方法院檢察署刑案資料查註紀錄表各一份在卷可憑，
    其受有期徒刑之執行完畢後，五年之內再故意犯有期徒刑以
    上刑之本罪，為累犯，應依法加重其刑。
五、公訴意旨另以：被告乙○○除前開時、地施用第一級毒品犯
    行外，另於九十五年七月中旬某日起至同年八月一日止，在
    其位於上址住處臥房內施用第一級毒品海洛因多次，因認被
    告此部分亦涉有毒品危害防制條例第十條第一項之罪嫌。按
    犯罪事實應依證據認定之，無證據不得認定犯罪事實；被告
    或共犯之自白，不得作為有罪判決之唯一證據，仍應調查其
    他必要之證據，以察其是否與事實相符，刑事訴訟法第一百
    五十四條第二項、第一百五十六條第二項分別定有明文。公
    訴人認被告有上述犯行，係以被告於偵查中之自白為其論據
    。經查，被告雖自白有此部分之犯行，然遍查全卷並無其他
    證據足資佐證，且海洛因及施用後可於尿液中檢出之時間，
    依據Clar ke's Isolation and Identification of  Drugs
    第二版記載，施用海洛因後二十四小時內經由尿液排出之量
    可達施用劑量之百分之八十，而毒品施用後於尿液中可檢出
    之時間，受劑量及頻率、施用方式、飲水量之多寡、個人體
    質及其代謝情況等因素影響，因個案而異，海洛因可檢出之
    時間為一至四天，亦經行政院衛生署管制藥品管理局以九十
    二年三月十日管檢字第○九二○○○一四九五號函釋無訛。
    查，被告於九十五年八月三日，經警查獲採尿送請檢驗結果
    ，尿液中雖檢驗出嗎啡陽性反應，此雖能作為被告有於前開
    本院認定之九十五年八月二日十七時許，施用第一級毒品海
    洛因之證據，然尚難進而推認被告有於九十五年七月中旬某
    日起施用海洛因之犯行；至扣案之注射針筒一支既尚未被使
    用，亦不能作為被告有於此段期間施用海洛因之證明。是尚
    難僅憑卷附之上開確認檢驗結果報告一紙及扣案之注射針筒
    一支，遽而推論被告於其所自白之上開施用毒品之期間內亦
    有施用第一級毒品之犯行，此部分既無其他補強證據足資佐
    證，殊難僅以被告之自白即予以論罪科刑，不能證明被告有
    此部分犯行。惟因公訴人認被告此部分犯行與上開起訴並經
    論罪科刑部分間，有集合犯之實質上一罪關係，爰不另為無
    罪之諭知，併此敘明。
六、原審因而適用毒品危害防制條例第十條第一項，刑法第十一
    條前段、第四十七條第一項、第三十八條第一項第二款等規
    定，並審酌被告素行、犯罪之動機、手段、所生之危害及犯
    罪後態度，暨施用毒品係戕害個人身心之行為等一切情狀，
    量處被告有期徒刑十月，並敘明扣案之注射針筒一支係被告
    所有預備供施用毒品所用之物，業據被告於原審供明在卷，
    依刑法第三十八條第一項第二款規定宣告沒收，暨就上述理
    由五部分說明不另為無罪之諭知等。核原判決認事用法均無
    違誤，量刑亦稱妥適，被告上訴意旨認原審量刑過重，及檢
    察官以被告尚於九十五年十月五日內某時起至同月十日採尿
    前回溯七十二小時內某時止，有施用海洛因犯行，此部分與
    原判決所認定之事實，具有集合犯之關係，屬於包括一罪，
    為法律上同一案件，原審未及審酌，難認允當，請撤銷原判
    決，另為適法之判決等語，均無理由，應予駁回（駁回檢察
    官上訴部分之理由詳後述退併辦部分）。
七、移請本院併案部分：
    台灣台中地方法院檢察署：(1)、95年度毒偵字第5808號案件
    併案意旨略以：被告基於施用第一級毒品之犯意，於九十五
    年十月五日某時起至同年月十日採尿前回溯七十二小時內之
    某時止，在台中縣豐原市○○路八五九之四號住處，反覆施
    用第一級毒品海洛因多次，嗣於九十五年十月十日二十一時
    許，在台中縣豐原市○○街五一巷一三號大樓地下室，因形
    跡可疑為警實施盤查，並坦承欲物色財物準備下手行竊，經
    將其帶回警局調查並採尿送驗，結果呈嗎啡陽性。(2)、95年
    度毒偵字第5859號案件併案意旨略以：被告於九十五年一月
    二十一日另按執行完畢釋放出監後，於相隔數日後之某時起
    至九十五年十月十三日止，在台中縣豐原市○○路八五九之
    四號住處及其他不詳地點，利用注射之方式，反覆施用第一
    級毒品海洛因多次，嗣於九十五年十月十三日為警查獲，並
    採尿送驗結果呈嗎啡陽性反應得悉前情。查被告所涉前開犯
    行與本案檢察官起訴之犯行間，具有集合犯之關係，屬於包
    括一罪，為法律上之同一案件，應為起訴效力所及，而移請
    本院併案審理。按，刑法第56條連續犯之規定業經總統於94
    年2月2日以總統華總一義字第09400014901 號令刪除該條文
    ，並自95年7月1日施行。而依新法對於上開反覆實施犯罪模
    式之對應處置，除合於「接續犯」或「包括一罪」之情形外
    ，則僅能依數罪併罰之規定個別處斷。又連續數行為而犯同
    一之罪名，部分之數行為，發生在新法施行前者，新法施行
    後，該部分適用最有利於行為人之法律，若其中部分之一行
    為或數行為，發生在新法施行後者，該部分不能論以連續犯
    （最高法院95年第8 次刑事庭會議決議意旨參照）。而依最
    高法院86年台上字第3295號判例意旨，數行為於同時同地或
    密切接近之時地實施，侵害同一之法益，各行為之獨立性極
    為薄弱，依一般社會健全觀念，在時間差距上，難以強行分
    開，在刑法評價上，以視為數個舉動之接續施行，合為包括
    之一行為予以評價，較為合理，方屬接續犯之範疇，足見「
    接續犯」之成立，係以時、空密接性為前提要件，即透過對
    於同一法益之同種類侵害行為繼續不間斷之實行，業已稀釋
    個別行為之獨立性，致使刑法評價時將之視為單一、整體之
    犯罪行為，以符合社會一般人對於行為概念之認知，並與行
    為人之犯罪目的相互結合，則以接續犯之概念評價多數施用
    毒品之行為，即有不當；至於學理上「包括一罪」概念中，
    與施用毒品之犯罪型態較有關聯者，應屬「集合犯」之態樣
    ，此即依一般社會通念，特定犯罪行為具有反覆實施之特性
    ，立法者於制定刑罰法律之初，亦已認知該種行為類型之反
    覆性，而有意藉由法條中客觀構成要件之行為要素，涵括上
    開具有反覆實施特性之數個犯罪行為，仍僅接受一次刑法之
    評價為已足；然施用毒品犯罪，或為零星偶一之施用，或長
    期不間斷的反覆施用，均有其可能性，是自難認立法者於制
    定刑罰法律之初，已認知施用毒品行為必屬具反覆性之犯罪
    ，且有意藉由法條中客觀構成要件之行為要素，涵括上開具
    有反覆實施特性之數個犯罪行為。況實務上最高法院歷來僅
    將專以觸犯該等法條之罪，為其日常生活之職業者之常業犯
    ，認為其性質上屬多數行為之集合犯，在法律上將之擬制為
    一罪（即學理上稱之實質上一罪）（最高法院92年台上字51
    15號判決、92年台上字第4959號判決、93年台上字第3609號
    判決、94年台上字第4567號判決），而本次刑法修正既依據
    「刑罰公平原則」之考量，刪除有關連續犯之規定，並將含
    有連續犯性質之常業犯一併全數刪除（參見刑法修正草案總
    說明），則再以集合犯之概念評價多數施用毒品之行為，即
    有不當。因此，多次施用毒品犯罪之行為，當無論以「接續
    犯」或「集合犯」之餘地，此時則應回歸一般刑法上行為單
    、複數之認定，而予論罪科刑，較稱妥適。檢察官認上開移
    送本院併案審理部分，與被告經起訴而為有罪判決之施用第
    一級毒品部分，係屬集合犯之包括一罪，此項法律上見解，
    尚有可議之處。檢察官移送本院併案審理部分，依前揭說明
    ，尚難認與上開經起訴並經論罪科刑部分間具有集合犯之一
    罪關係，本院自無從併予審判，應將此部分退回由檢察官另
    行處理。
八、被告經本院合法傳喚，無正當理由不到庭，爰不待其陳述，
    逕行判決。
據上論結，應依刑事訴訟法第三百七十一條、第三百六十八條，
判決如主文。
本案經檢察官甲○○到庭執行職務。
中　　華　　民　　國　　96　　年　　2 　　月　　15　　日
            刑事第四庭    審判長法　官  洪  耀  宗
                                法　官  陳  欣  安
                                法　官  江  德  千
上列正本證明與原本無異。
如不服本判決應於收受送達後十日內向本院提出上訴書狀，其未
敘述上訴之理由者並得於提起上訴後十日內向本院補提理由書 (
均須按他造當事人之人數附繕本)。
                                書記官  吳  麗  琴
中　　華　　民　　國　　96　　年　　2 　　月　　15　　日
【附錄論罪科刑法條】
毒品危害防制條例第10條第1項
施用第一級毒品者，處六月以上五年以下有期徒刑。
